臺灣高雄地方法院民事判決              100年度訴字第701號
原      告  太禾不動產仲介有限公司
法定代理人  薛麗雅
訴訟代理人  吳春生律師
複代理人    蔡念辛律師
被      告  黃隆
訴訟代理人  郭清寶律師
            鍾靚凌律師
上列當事人間請求給付報酬事件，本院於民國100年12月1日言詞
辯論終結，判決如下：
  主  文
被告應給付原告新台幣伍拾萬元，及自民國一百年一月二十八日
起至清償日止，按週年利率百分之五計算之利息。
原告其餘之訴駁回。
訴訟費用由被告負擔二分之一，餘由原告負擔。
本判決第一項得假執行。但被告以新台幣伍拾萬元為原告預供擔
保，得免為假執行。
其餘假執行之聲請駁回。
  事實及理由
一、原告主張：被告於民國98年1 月1 日與原告簽訂專任委託銷
    售契約書（下稱系爭契約），就被告所有坐落高雄市楠梓區
    ○○○段217 地號之土地（下稱系爭土地），以新台幣（下
    同）2,500 萬元為銷售底價，委由原告代為居間仲介銷售，
    委託期間至98年3 月31日止，嗣後延長至99年8 月31日止。
    訴外人吳山川於99年8 月28日同意以底價2,500 萬元購買系
    爭土地，並交付支票號碼AY0000000 、票面金額20萬元及支
    票號碼PP010092、票面金額30萬元（以下合稱系爭票據），
    共50萬元之定金予原告，系爭土地買賣契約已成立，被告應
    依系爭契約約定與吳山川簽立系爭土地買賣契約，並給付原
    告仲介報酬即成交價額百分之4 即100 萬元。詎被告竟拒絕
    出售系爭土地，並拒絕給付原告報酬100 萬元，原告爰依系
    爭契約第8 條第3 項第3 款提起本件訴訟。並聲明：(一)被告
    應給付原告100 萬元，及自本件起訴狀繕本送達翌日起即10
    0 年1 月28日起至清償日止按週年利率百分之5 計算之利息
    ；(二)原告願供擔保請求宣告准予假執行。
二、被告則以：系爭契約未由經紀人簽章，違反不動產經紀管理
    條例第22條規定，系爭契約應屬無效，又系爭契約具有委任
    契約之性質，依民法第529 條、549 條規定，被告得隨時終
    止系爭契約，而被告已於99年8 月25、26表達終止系爭契約
    之意，並於同年8 月31日以書面終止系爭契約，系爭契約已
    終止，被告無給付報酬之義務。縱系爭契約未經合法終止，
    原告未依約於24小時內將吳山川簽訂之要約書轉交被告，亦
    未告知被告吳山川已給付定金50萬乙事，且原告業務員於99
    年8 月25日至27日間，竟要求被告降價出售，為不利被告之
    行為，違反忠實義務，又原告提供之代銷服務違反消費者保
    護法第7 條，應負無過失責任，原告應先舉證提供之服務符
    合專業水準可合理期待之安全性，否則被告依民法第571 條
    被告得拒絕給付報酬。再者，系爭土地並未出售，系爭契約
    竟約定被告仍須給付報酬，此約款違反消費者保護法第12條
    第1 項平等互惠原則而無效，且原告向被告請求之金額性質
    上屬於違約金，原告以銷售金額百分之4 計算亦屬過高，應
    予酌減等語置辯，並聲明：(一)原告之訴駁回；(二)如受不利益
    之判決，請准被告預供擔保免為假執行。
三、兩造不爭執事項：
  (一)被告於98年1 月1 日與原告簽訂專任委託銷售契約書，就被
    告所有坐落高雄市楠梓區○○○段217 地號之土地，以2,50
    0 萬元為委賣價額，委託原告代為居間銷售，委託期間至98
    年3 月31日止，其後又陸續延長至99年8 月31日止。
  (二)兩造約定之服務報酬為系爭土地成交價額百分之4 （內含營
    業稅）。
  (三)兩造約定系爭土地銷售價額底價為2,500萬元。
  (四)訴外人吳山川於99年8 月28日簽署不動產買賣契約，未簽署
    要約書。
  (五)訴外人吳山川於99年8 月15日前、99年8 月28日分別交付票
    面金額20萬、30萬之支票予原告收執。
  (六)原告分別於99年8 月24日、25日詢問被告每坪是否降價為12
    8,000 元、134,000 元。
  (七)系爭土地迄今尚未售出。
四、兩造爭執事項：
  (一)系爭契約是否有效存在?
  (二)被告是否已合法終止系爭契約?
  (三)原告是否已收受定金? 系爭土地是否因可歸責被告之事由而
    無法出售?
  (四)原告行為是否有利於訴外人吳山川，而違反忠實居間義務不
    得向被告請求報酬?
  (五)原告請求之金額性質為何? 被告抗辯原告請求金額應予酌減
    ，有無理由?
五、得心證之理由
  (一)系爭契約是否有效存在?
  1.按不動產之買賣、互易、租賃或代理銷售，如委由經紀業仲
    介或代銷者，不動產出租、出售委託契約書，應由經紀業指
    派經紀人簽章，不動產經紀管理條例第22條第1 項第1 款定
    有明文。
  2.原告主張原告店長洪伍賢為具有不動產經紀人資格，系爭土
    地買賣均經洪伍賢簽章等語；被告則抗辯洪伍賢未實際參予
    系爭買賣，系爭契約違反不動產經紀管理條例第22條規定無
    效。經查：不動產經紀業管理條例第22條第1 項第1 款規定
    不動產委由經紀業仲介出售之委託契約書，應由經紀業指派
    經紀人簽章，惟上開規定係屬行政管理性質之規範，違反上
    開規定，僅生經紀業應否受行政處罰而已，兩造合意成立之
    系爭契約效力，不因此而受影響。則被告抗辯原告違反上開
    規定致系爭契約無效云云，委無可取。
  (二)被告是否已合法終止系爭契約?
  1.按關於勞務給付之契約，不屬於法律所定其他契約之種類者
    ，適用關於委任之規定，民法第529 條定有明文，故如勞務
    給付之契約屬於法律所定其他種類之契約者，即不得依民法
    第529 條規定適用委任契約之相關規定，應先適用其他種類
    規定為是。
  2.原告主張被告於99年8 月25、26日經原告勸說後仍同意繼續
    依契約進行，且被告99年8 月25、26日以口頭表示，未依約
    以書面為之，終止意思表示不生效力，原告向被告詢問能否
    降低售價係磋商議價行為，且買方吳山川出價已達底價，至
    於原告未於24小時內將要約書交付被告，係因吳山川未簽署
    要約書，原告未違反忠實居間義務等語；被告則抗辯99年8
    月25、26日口頭終止意思表示到達原告已生效力，且系爭契
    約具有委任性質，被告依民法第529 條、第549 條規定已於
    99年8 月31日以書面終止系爭契約，又吳山川交付之支票為
    客票，吳山川是否有資力購買系爭土地尚屬有疑，原告仍為
    媒介，並要求被告降低售價，於吳山川出價達底價後24小時
    內，未交付要約書予被告等情，均已違反忠實義務，被告亦
    得終止系爭契約云云。經查：
  (1)原告業務員即證人李松霖證述：「99年8 月25、26日被告曾
    經口頭表示系爭土地不賣了，但後來又表示一切照契約進行
    」等語（本院卷第78頁）；證人黃淑燕證稱：「99年8 月25
    、26日我都在辦公室，第1 天（即99 年8月25日）原告業務
    員李松霖來公司說有人要斡旋，因為原告對金額一直挑剔，
    所以被告就說系爭土地不賣了，第2天 （即99年8 月26日）
    李松霖又來找被告，我請他們去門口講，之後我就沒有聽到
    了，李松霖他們走了以後被告進來就說他不賣了」等語（本
    院卷第81頁），可見99年8 月25、26 日 係由證人李松霖與
    被告會談系爭土地出售乙事，證人黃淑燕於99年8 月26日證
    人李松霖與被告談論出售系爭土地乙事時並未在場親見親聞
    ，而係事後聽被告轉述談話之結論，是以證人黃淑燕證稱99
    年8 月26日被告已向原告表示不再出售系爭土地之決定乙節
    ，不足採信。
  (2)居間契約係為他方報告訂約之機會，或為訂約之媒介，他方
    給付報酬之契約，是居間契約屬於為他方媒介締約之勞務給
    付契約之一種，限於他人間行為之媒介，並以有償為原則，
    報酬之請求需以契約因其報告或媒介而成立者為限，居間人
    所支出之費用非經約定，不得請求償還。委任契約係一方委
    託他方處理事務，他方允為處理之契約，委任契約有償、無
    償者皆有之，受任人處理委任事務之必要費用得向委任人請
    求之，受任人於依約處理委任事務即有報酬請求權。是如當
    事人契約目的在一定事務之處理，而不論其結果為何即屬委
    任，反之，目的在所報告或所媒介事務完成後他方始負給付
    報酬義務，則屬居間。綜觀系爭契約全文可知，系爭契約係
    約定由原告居間仲介銷售系爭土地，契約目的在於原告必須
    完成居間仲介義務售出系爭土地，或有視為已完成居間仲介
    義務時，原告始有報酬請求權，並約定仲介銷售系爭土地所
    支出廣告看板、帶看土地之必要費用由原告負擔，是以系爭
    契約為居間契約，應優先適用居間契約之相關規定，不得捨
    居間契約規定不用反適用委任契約規定。況且系爭契約為定
    有期限之居間契約，如允許契約相對人在法律未規定且無特
    別約定之情形下，得隨時終止居間契約，契約期限之約定即
    無存在必要，亦會使得當事人恣意之意思表示效力大於雙方
    合意，與私法自治契約自由之原則相悖，則被告抗辯其已於
    99年8 月31日依民法第529 條、549 條規定終止系爭契約云
    云，要屬無據。
  (3)原告分別於99年8 月24日、25日詢問被告每坪是否降價為12
    8,000 元、134,000 元，為兩造所不爭執。證人吳山川證稱
    ：「99年8 月10日左右我向原告說想以每坪9 萬5,000 元價
    格購買系爭土地，但原告表示不能接受，過幾天，大約在同
    年8 月15日前我與原告約在長德路的公司見面，當天為表示
    誠意，給了原告票面金額20萬之支票1 張，還是希望能以每
    坪9 萬5,000 元價格購得系爭土地，但原告表示至少要15萬
    餘元才賣，第3 次是在同年8 月24日又見面，我提高到每坪
    12萬8,000 元，隔天我又加到13萬4,000 元，同年月28日原
    告說至少要2500萬元，我表示同意，當天下午原告就到台南
    香格里拉飯店跟我簽約，當天我又給了30萬的支票，並簽立
    不動產買賣意願書，當天沒有簽署要約書」等語（本院卷第
    68-69 頁），並有不動產買賣意願書、系爭支票影本為證，
    系爭支票發票人雖均非為證人吳山川，惟票據為無因性，持
    票人具有票據權利，證人吳山川持系爭票據交付原告作為定
    金，即非顯無能力之人，原告自得為證人吳山川媒介買賣系
    爭土地，原告與證人吳山川接觸後，將吳山川願意出價之金
    額告知被告並徵詢被告同意，係買賣過程中議價行為，並非
    恣意要求被告降低售價，且證人吳山川應買價格並未低於底
    價。又系爭契約第7 條係約定「如買方簽立要約書，乙方（
    即原告）應於24小時內轉交甲方（即被告）」，惟證人吳山
    川於99年8 月28日係簽署不動產買賣意願書，並非要約書，
    業經證人吳山川證述如前，則證人吳山川既未簽署要約書，
    原告於24小時內轉交要約書予被告之義務尚未發生。原告於
    99年8 月28日證人吳山川出價達底價，並簽署不動產買賣意
    願書之隔日即99年8 月29日，立即通知被告系爭土地應買人
    出價已達底價，有99年8 月29日高雄新興郵局4788號存證信
    函可參，原告於系爭土地買賣成立隔日立即通知被告，難謂
    原告有何未盡忠實義務之情事。則被告抗辯原告強迫原告降
    價出售，系爭票據均為客票，證人吳山川履約能力令人質疑
    ，原告仍為證人吳山川媒介，均已違反忠實義務，被告得終
    止系爭契約云云，洵無可採。從而，被告以上揭事由終止系
    爭契約並不合法。
  (三)原告是否已收受定金? 系爭土地是否因可歸責被告之事由而
    無法出售?
    原告主張吳山川交付系爭票據予原告，出價又達底價，依約
    系爭票據50萬元即作為定金，至此系爭土地之買賣契約成立
    ，被告竟任意拒絕出售系爭土地，故系爭土地無法出售可歸
    責於被告等語；被告則抗辯證人吳山川交付給原告之系爭票
    據為斡旋金，並非定金，縱已轉為定金，原告亦未依約於24
    小時內將定金交予被告，且系爭契約已經被告合法終止，故
    系爭土地無法出售非可歸責被告云云。經查：兩造約定買方
    出價達委託價額時，乙方（即原告）無須通知甲方（即被告
    ）即得全權代理收受定金及安排買賣雙方簽約事宜，甲方（
    即被告）並同意買賣契約於乙方（即原告）收受定金時成立
    生效，系爭契約第6 條第2 款約定自明。又兩造約定系爭土
    地底價為2,500 萬元，為兩造所不爭，是被告已授權原告於
    買方出價達底價2,500 萬元時，得代理收受定金安排簽約事
    宜，故原告一旦收受定金，系爭土地買賣契約即為成立。又
    證人吳山川再證稱：「（問：不動產意願書上寫的是斡旋金
    ？）我認為就是要給定金」等語（本院卷第70頁），原告復
    與證人吳山川約定「斡旋期間內若賣方（即被告）接受買方
    承買價款，受託人（即原告）得全權代理買方將斡旋金視同
    定金交予賣方（即被告）」，有不動產買賣意願書為據，可
    見證人吳山川出價達底價2,500 萬元時，其交付予原告之系
    爭票據性質已自斡旋金轉為定金，系爭票據性質轉為定金之
    同時，依系爭契約第6 條第2 款之約定，系爭土地買賣契約
    即已成立，故99年8 月28日吳山川出價達底價時，系爭票據
    轉為定金，系爭土地買賣契約業已成立生效，而被告於99年
    8 月25、26、31日終止均不合法，業如前述，被告詎以系爭
    契約已終止為由拒絕出售系爭土地，自屬於可歸責於被告之
    事由，依系爭契約第8 條第3 項第3 款，視為原告已完成居
    間仲介之義務。至於定金於24小時內送達被告與否，應屬原
    告是否有債務不履行之另一法律關係，不影響被告與證人吳
    山川間就系爭土地買賣契約之效力，則被告抗辯系爭票據性
    質上並非定金云云，系爭契約已終止，未與證人吳山川簽立
    買賣契約書非可歸責於被告云云，尚屬無憑。
  (四)原告行為是否有利於訴外人吳山川，而違反忠實居間義務不
    得向被告請求報酬?
    原告主張向被告詢問能否降低系爭土地售價係磋商議價行為
    ，並未強迫被告降價，未於24小時內將要約書交付被告，係
    因吳山川未簽署要約書，原告未違反忠實居間義務等語；被
    告則抗辯原告要求降低售價，未於買賣成立後24小時內交付
    要約書，且吳山川交付之支票為客票，原告不得為無資力人
    媒介，故原告違反居間忠實義務，依民法第571 條不得請求
    報酬，又原告提供之服務不符合當時科技得合理期待之安全
    性，違反消費者保護法第7 條，負無過失責任，被告亦得據
    此拒絕給付報酬云云。經查：
  1.證人吳山川持系爭票據即有票據權利，其非顯無履約能力之
    人，原告詢問被告能否降價係促成系爭土地買賣成立之議價
    斡旋行為，且證人吳山川出價亦達底價，又因證人吳山川未
    簽署要約書，故原告未於24小時內交付要約書予被告，原告
    居間仲介系爭土地之買賣，無違反居間忠實義務之行為，詳
    如前述，是被告抗辯原告違反忠實義務，依民法第571 條得
    拒絕給付報酬云云，洵無可採。
  2.消費者保護法第7 條規定「提供服務之企業經營者，於提供
    服務時，應確保服務未符合當時科技或專業水準可合理期待
    之安全性。服務具有危害消費者生命、身體、健康、財產之
    可能者，應於明顯處為警告標示及緊急處理危險之方法。企
    業經營者違反前2 項規定，致生損害於消費者或第三人時，
    應負連帶賠償責任。但企業經營者能證明其無過失者，法院
    得減輕其賠償責任」。查系爭契約承辦人李松霖於93年間經
    考試及格，取得不動產經紀營業員資格，經紀人洪伍賢於91
    年間經考試及格，取得不動產經紀人資格，有93登字第0350
    03號不動產經紀營業員證明、91高市字第198 號高雄市政府
    地政處不動產經紀人證書可考，原告提供不動產居間仲介服
    務應已符合當時科技或專業水準可合理期待之安全性。況且
    ，上開規定係在規範企業經營者提供服務未符合當時科技或
    專業水準可合理期待之安全性，致消費者生損害時，消費者
    得向企業經營者請求損害賠償之規定，並非作為消費者得拒
    絕給付價金或報酬予企業經營者之依據，本件被告抗辯原告
    違反上開規定故其得拒絕給付報酬云云，惟上開規定非作為
    直接拒絕給付報酬之依據，被告未說明有損害發生，復未以
    其受損害之債權與原告請求報酬之債權相互抵銷，故被告爰
    引上開規定拒絕給付報酬，自無可取。
  (五)原告請求之金額性質為何? 被告抗辯原告請求金額應予酌減
    ，有無理由?
    原告主張依系爭契約第8 條第3 項第3 款約定，居間仲介義
    務已視為完成，故原告請求之金額性質屬於報酬等語；被告
    抗辯系爭契約第8 條第3 項第3 款系爭土地未成交亦需給付
    報酬之約定，違反消費者保護法第12條平等互惠原則無效，
    縱屬有效，其性質應屬違約金，原告請求百分之4 過高，應
    予酌減，縱認為報酬，依民法第572 條亦應予減少等語。經
    查：
  1.定型化契約並非無效之契約，而係在契約有顯失公平之情形
    時，法律定有調整契約當事人間關係之機制，以彌補締約地
    位弱勢之一方，冀達衡平之目的，或於該當法律規定之要件
    時，該部分約定無效，定型化契約條款並非必定對消費者明
    顯不利或違反誠信原則，仍須就個案為具體審查，不可遽謂
    定型化契約之條款當然等同於不利消費者或違反平等互惠原
    則。本件原告為促成系爭土地之買賣，須投入相當之成本，
    支出市場調查、廣告企畫、買賣交涉、諮商服務及差旅出勤
    等費用，該筆費用兩造約定由原告負擔，原告不得請求被告
    補貼，此觀系爭契約第7 條第3 項約定即明，是原告進行系
    爭土地買賣交涉所投入相當之費用係由原告自行負擔。原告
    向買方收受定金後，隨即通知被告系爭土地買賣成交並告知
    應履行簽約義務，惟被告拒絕簽訂買賣契約書致系爭土地無
    法售出，是以，系爭契約第8 條第3 項第3 款之約定並無對
    待給付顯不相當之情形，且該條約定能否成立之風險得由被
    告所控制，衡情無加重被告責任而有違反平等互惠、誠信原
    則或顯失公平之情事，則被告抗辯系爭契約第8 條第3 項第
    3 款約定，違反消費者保護法第12條第1 項款平等互惠原則
    之規定，應為無效云云，應無可取。
  2.系爭契約第8 條第3 項第3 款約定「乙方（即原告）收受定
    金後，因可歸責於甲方（即被告）之事由而不願或無法與乙
    方介紹之客戶簽立不動產買賣契約書者，視為乙方已完成居
    間仲介之義務，甲方應支付委託銷售價百分之4 服務報酬，
    並應立即全額一次支付予乙方」有系爭契約可按。而違約金
    則係債務人於債務不履行時，應支付之損害賠償預定性質違
    約金，或懲罰性違約金。報酬重在居間仲介義務之完成，違
    約金則係在居間仲介義務完成前，契約當事人之一方因故違
    約，致契約目的無法達成，所應給付之賠償金。本件原告向
    證人吳山川收取之50萬元斡旋金，於證人吳山川出價達底價
    2,500 萬元時，該50萬元之斡旋金已轉為定金，系爭土地買
    賣契約已成立，已如前述，系爭契約契約目的係在原告為被
    告尋找買方媒介系爭土地之買賣，並促進系爭土地買賣契約
    之成立，本件原告已為被告覓得買方即證人吳山川，且買方
    出價已達底價，原告居間仲介系爭土地買賣之義務已完成，
    被告此時給付予原告之對價，性質上屬於報酬，至於被告嗣
    後是否願意履行出賣人義務，將系爭土地所有權移轉登記予
    買方，係系爭土地買賣契約當事人間，即被告與證人吳山川
    債務不履行之法律關係，不影響原告已完成居間仲介義務得
    向被告請求報酬之權利，故原告請求之金額性質上為報酬，
    被告抗辯原告請求金額性質上為違約金云云，尚不足採。
  3.按約定之報酬，較居間人所任勞務之價值，為數過鉅失其公
    平者，法院得因報酬給付義務人之請求酌減之。民法第572
    條定有明文。本件被告抗辯系爭契約約定按委託銷售價格百
    分之4 計算，核屬過高等語，雖為原告所否認，惟本院審酌
    被告委託原告居間銷售系爭土地期間自98年1 月1 日起至99
    年8 月28日原告收受定金之日止，為仲介買賣系爭土地，所
    進行帶看土地、議價，及透過各類型之廣告媒體方式如平面
    廣告、網路廣告、櫥窗廣告、現場廣告等刊登廣告等行銷行
    為所支出之費用，及原告因被告嗣後拒絕出售系爭土地，毋
    須安排簽約支出相關費用等情，認系爭契約約定按委託總價
    2,500 萬元之百分之4 計算之報酬為100 萬元，尚屬過高，
    被告請求應核減為按委託銷售價格百分之2 計算即50萬元為
    合理（計算式：委託價額2,500 萬元×百分之2 ＝50萬元）
    ，是原告於此範圍內請求被告給付報酬，始屬允當，逾此部
    分，不予准許。
六、從而，原告主張收受定金後，系爭土地買賣契約已成立，原
    告已完成居間仲介義務，爰依據系爭契約第8 條第3 項第3
    款約定，請求被告給付50萬元，為有理由，應予准許，逾此
    範圍之請求，則無理由，應予駁回。
七、本件判命被告給付之金額，未逾50萬元，爰依民事訴訟法第
    389 條第1 項第5 款，職權宣告假執行。被告陳明願供擔保
    ，聲請宣告免為假執行，核無不合，爰酌定相當擔保金額保
    金額准許之。至於原告敗訴部分，其假執行之聲請，因訴之
    駁回而失所附麗，併予駁回之。
八、據上論結，本件原告之訴為一部有理由，一部無理由，依民
    事訴訟法第79條、第389 條第1 項第5 款、第392 條第2 項
    ，判決如主文。
中    華    民    國  100     年    12    月    15    日
                  民事第二庭審判長法  官  朱玲瑤
                                  法  官  陳宛榆
                                  法  官  楊詠惠
以上正本係照原本作成。
如對本判決上訴，須於判決送達後20日內向本院提出上訴狀。如
委任律師提起上訴者，應一併繳納上訴審裁判費。
中    華    民    國  100     年    12    月    15    日
                                  書記官  吳良美